【裁判字號】    97,消債更,4
【裁判日期】    971016
【裁判案由】    更生事件
【裁判全文】
臺灣花蓮地方法院民事裁定             97年度消債更字第4號
聲  請  人  甲○○
即債務人
上列當事人因消費者債務清理事件聲請更生，本院裁定如下：
    主  文
更生之聲請駁回。
聲請費用由聲請人負擔。
    理  由
一、按更生之聲請有下列情形之一者，應駁回之：一、債務人曾
    依本條例或破產法之規定而受刑之宣告；二、債務人曾經法
    院認可和解、更生或調協，因可歸責於己之事由，致未履行
    其條件；三、債務人經法院通知，無正當理由而不到場，或
    到場而不為真實之陳述，或拒絕提出關係文件或為財產變動
    狀況之報告，消費者債務清理條例第46條定有明文。又聲請
    更生或清算不合程式或 不備其他要件者，法院應以裁定駁
    回之，但其情形可以補正者，法院應定期間先命補正，復為
    同條例第8條所明定。據此，按依債務人與金融機構協商成
    立者，除非因不可歸責於己之事由，致履行顯有重大困難，
    否則不得聲請更生或清算，債清條例第151條第5項規定意旨
    甚明。是債務清償方案成立後，應由債務人按其條件履行，
    僅於其後發生情事變更，在清償期間收入或收益不如預期，
    致該方案履行困難甚或履行不能，且因不可歸責於己之事由
    所致，始能聲請更生或清算。此項規定旨在避免債務人任意
    毀諾已成立之協商，濫用更生或清算之裁判上債務清理程序
    ，蓋以債務清償方案係經當事人行使程序選擇權所為之債務
    清理契約，債務人應受該成立之協議所拘束。債務人既已與
    金融機構協商成立，如認該協商方案履行有其他不適當情形
    ，自仍應再循協商途徑謀求解決。
二、聲請意旨略以：
    債務人有不能清償債務情事，前以書面向最大債權金融機構
    安泰商業銀行股份有限公司請求共同協商債務清償方案，於
    民國（下同）95年協商成立並約定每月償還新臺幣（下同）
    22,800元，然債務人所經營早餐店生意不佳，最終只能關門
    倒閉，嗣牙醫診所工作月薪亦僅約18,000元，根本無力負擔
    協商金額，並自91年起即不斷向親友借支周轉苦撐，且因債
    務人配偶本身有房貸及車貸之負擔，無法完全負擔婆婆之支
    出，債務人除扶養子女及母親外，尚須共同負擔婆婆之扶養
    費用，而婆婆又因患有骨刺住院治療醫藥費用亦增加債務人
    之負擔，債務人勉強繳納至96年2月後即無力再繼續履行協
    商金額，自屬不可歸責於債務人等語。
三、本院之判斷：
  (一)債務人於95年3月30日向最大債權銀行香港上海匯豐商業銀
    行申請債務協商，於95年7月10日與各無擔保債權銀行成立
    債務協商，協議自95年6月起債務人每月償還22,118元，分
    120期，利率3.88％，此有協議書及無擔保債務還款計畫在
    卷可稽（見本院卷第110-111頁），又債務人自承其繳款至
    96年2月後即無力繳款，目前則處於毀諾狀態（見本院卷第4
    頁）。
  (二)經查，依債務人陳稱其於94年6月至96年2月間所經營鴻興園
    早餐店每日營業額約2,800元、扣除成本後每日淨利約700元
    ，則債務人每月收入應為21,000元（見本院卷第30頁），據
    此可認債務人於協商當時即知其每月依協商條件應清償之金
    額高於每月之收入，亦即其明知月收入不足清償前開依協商
    條件應清償之金額，卻仍與各無擔保債權銀行成立協商，致
    無法履行，則債務人顯可預見其未來有不能清償之情事或不
    能清償之虞之情況，是債務人事後無法履約乃係當時自願協
    商之結果，其有可歸責於己致無法履行協商條件之原因自明
    。
  (三)次查，債務人於債權人清冊中列入債權人即債務人之兄余世
    福、現存債權金額為10萬元及債權即債務人之姐余紹玉、現
    存債權金額為220,100元，惟經本院命補正提出債務人與余
    世福、余紹玉間債權存在之證明，聲請人僅提出債權人余世
    福、余紹玉所書立之借款返還切結書，並陳報其自91年起迄
    依協商條件還款期間陸續向余世福、余紹玉借款等語，然該
    借款返還切結書無法證明所載借款金額係依協商條件還款期
    間所借，是債務人於依協商條件還款期間是否確實向余世福
    、余紹玉借款，及其依協商條件還款期間之借款金額是否如
    該借款返還切結書所載等情，即不無疑義。況且，債務人前
    揭陳報每月經營鴻興園早餐店僅係原告概估計算，並未提出
    相關支出憑證，債務人是否據實說明其收入情況，亦非無疑
    ，復參以債務人依協商條件還款期間長達1年（95年6月至96
    年6月）之事實，足認債務人並非全無資力履行協商條件，
    是債務人前揭主張，殆難憑採。
  (四)再者，本院曾命債務人補正「債務人支付受扶養人蘇育辰、
    蘇芸萱每月基本生活開銷5,000元之計算式及證據及債務人
    每月生活開銷達13,000元之計算式及證據。」等事項，惟債
    務人迄今均未補正，且本院考量債務人長子蘇育辰現僅5歲
    （即92年1月19日生），生活開銷不若成人有交通費、電話
    費等項目，故其每月生活必要支出應依受扶養親屬扣除額
    77,000元計算，其每月應僅須6,417元（計算式：77000÷12
    ＝6417）為已足，則債務人與其配偶各自所應負擔之金額應
    僅為3,209元，另債務人長女蘇芸萱係於債務毀諾後（即96
    年7 月22日）始出生，有戶籍謄本在卷可參（見本院卷第36
    頁），自不得列入其依協商條件還款期間之必要支出，是債
    務人是否據實說明其必要支出狀況，非無疑義。況且，債務
    人所陳報每月生活開銷13,000元，顯高於95年度花蓮縣平均
    每人每月最低生活費為9,164元（95年度花蓮縣平均每人每
    月消費支出為15,274元×60％＝9,164元），顯然債務人於
    債務協商成立後，並未為履行協議而盡力撙節開支，則縱債
    務人目前履行協議有所困難，亦不能認為係因不可歸責於己
    之事由所致。
四、綜上所述，債務人於消費者債務清理條例施行前，既已與金
    融機構之債權人依金融主管機關協調成立之中華民國銀行公
    會會員辦理消費金融案件無擔保債務協商機制成立協商，且
    難認其有不可歸責於己致履行顯有重大困難之事由，則應屬
    聲請更生之要件不備，且無從補正，從而，依首揭條文之意
    旨，自應駁回其更生之聲請，爰裁定如主文。
中    華    民    國    97    年    10    月    16    日
                        台灣花蓮地方法院民事庭
                            法      官  陳燁真
以上正本係照原本作成。
如不服本裁定，應於裁定送達後10日內向本院提出抗告狀（應抄
附繕本），並繳納抗告費新臺幣1,000元。
中    華    民    國    97    年    10    月    16    日
                            法院書記官  王心怡


司法院資訊處製作；財團法人民間司法改革基金會備份。
